臺灣高等法院刑事裁定
111年度毒抗字第422號
抗  告  人
即  被  告  曾有志




上列抗告人即被告因違反毒品危害防制條例案件，不服臺灣新北
地方法院111年度毒聲字第380號，中華民國111年4月8日裁定（
聲請案號：臺灣新北地方檢察署111年度毒偵字第509號、111年
度聲觀字第288號），提起抗告，本院裁定如下：
    主  文
抗告駁回。                                             
    理  由
一、原裁定意旨略以：㈠聲請意旨以抗告人即被告甲○○（下稱「
    被告」）基於施用第一級毒品海洛因及第二級毒品甲基安非
    他命之犯意，於民國110年6月22日6時許，在新北市○○區○○
    路000巷00號6樓之友人家中，先以針筒注射方式，施用第一
    級毒品海洛因1次，再以將第二級毒品甲基安非他命置入玻
    璃球內燒烤而吸食煙霧之方式，施用第二級毒品甲基安非他
    命1次。爰依毒品危害防制條例第20條第1項、第3項及觀察
    勒戒處分執行條例第3條第l項規定，聲請裁定將被告送勒戒
    處所觀察、勒戒。㈡被告就其前揭施用第一級毒品、第二級
    毒品之事實，業於警詢及偵查中坦承不諱，另經其同意採集
    之尿液檢體（檢體編號：D0000000號）經送請台灣檢驗科技
    股份有限公司（下稱「台灣檢驗科技公司」）以酵素免疫分
    析法初步檢驗，再以氣相層析質譜儀法確認檢驗結果，呈可
    待因、嗎啡、安非他命及甲基安非他命陽性反應等節，有尿
    液勘察採證同意書、新北市政府警察局受採集尿液檢體人姓
    名及檢體編號對照表、台灣檢驗科技公司110年7月15日、10
    月5日濫用藥物檢驗報告各1份附卷可參，並有新北市政府警
    察局新莊分局扣押筆錄、扣押物品目錄表、臺灣尖端先進生
    技醫藥股份有限公司110年7月19日毒品證物鑑定分析報告書
    各1份及扣案針筒1支可佐，堪認被告前揭任意性自白確與事
    實相符，尚可採信。綜上，本案事證明確，被告施用第一級
    及第二級毒品之犯行，洵堪認定。（三）被告前因施用毒品
    案件，經原審法院以96年度毒聲字第1820號裁定送觀察、勒
    戒後，認無繼續施用毒品之傾向，於96年11月20日出所，並
    經臺灣板橋地方法院檢察署（現更名為臺灣新北地方檢察署
    ，下稱「新北地檢署」）檢察官以96年度毒偵字第5346號為
    不起訴處分確定，此後即未曾再受觀察、勒戒或強制戒治之
    執行等情，有本院被告前案紀錄表及上開不起訴處分書各1
    份在卷可稽。是被告本案所為施用第一級毒品及第二級毒品
    之犯行，距其最近一次因犯施用毒品罪經觀察、勒戒執行完
    畢之日即96年11月20日，已逾3年，符合現行毒品危害防制
    條例第20條第3項所謂「3年後再犯」之規定。且檢察官已於
    聲請意旨敘明其認為被告不適為附命完成戒癮治療之緩起訴
    處分，而為本件聲請之理由。從而，檢察官本件聲請將被告
    送觀察、勒戒，於法有據，應予准許。爰裁定被告應入勒戒
    處所施以觀察、勒戒，其期間不得逾2月等語。
二、抗告意旨略以：被告另因毒品案件，現於臺北看守所執行有
    期徒刑5月，已無施用毒品傾向，且被告於29天後即執行期
    滿出監，將與自己家庭及工作處所連結而復歸社會，如因本
    件觀察、勒戒而再次入所治療，將嚴重影響被告出所後之正
    常生活；原審裁定不僅影響被告與家庭、工作處所之連結及
    復歸社會，亦與毒品危害防制條例修法採寬厚措施之立法目
    的不符。況相較於偵查中有同此情形之被告，依毒品危害防
    制條例第35條之1第1款規定，可由檢察官依修正後規定處理
    ，亦即檢察官仍得依同條例第24條第1項規定，適用緩起訴
    處分，則同為「3年後再犯」施用毒品之行為人，僅因檢察
    官終結偵查時間之先後而就相同事務為不同處理，欠缺差別
    待遇之正當理由，有違平等原則。又觀察、勒戒仍屬拘束人
    身自由之保安處分，是倘由檢察官為附命完成戒癮治療之緩
    起訴處分，即可達成協助被告戒毒之目的，則逕命被告為觀
    察、勒戒，而剝奪被告可適用非拘束人身自由之附命戒癮治
    療之緩起訴處分程序，即無必要。綜上，被告於111年5月中
    即執行期滿出所，應符合在外戒癮治療，且不會使被告家庭
    、工作處所連結中斷及浪費司法資源，爰提起抗告，請撤銷
    原裁定，改以最有利於被告之附命完成戒癮治療等語。
三、按犯毒品危害防制條例第10條之罪者，檢察官應聲請法院裁
    定，或少年法院（地方法院少年法庭）應先裁定，令被告或
    少年入勒戒處所觀察、勒戒，其期間不得逾2月。依前項規
    定為觀察、勒戒或強制戒治執行完畢釋放後，3年後再犯第1
    0條之罪者，適用前2項之規定，同條例第20條第1、3項定有
    明文。次按毒品危害防制條例所規定之觀察勒戒處分，其立
    法意旨在幫助施用毒品者戒除毒癮，該處分性質非為懲戒行
    為人，而係為消滅行為人再次施用毒品之危險性，目的在戒
    除行為人施用毒品之身癮及心癮；觀察、勒戒係導入一療程
    觀念，針對行為人將來之危險所為預防、矯治措施之保安處
    分，以達教化與治療之目的，可謂刑罰之補充制度。是毒品
    危害防制條例本身所規定之觀察、勒戒及強制戒治等保安處
    分，雖兼具自由刑之性質，卻有刑罰不可替代之社會保安功
    能，當無因行為人之個人因素而免予執行之理。
四、經查：
  ㈠被告於110年6月22日6時許，在新北市○○區○○路000巷00號6樓
    之友人家中，有以前揭方式施用第一級毒品海洛因、第二級
    毒品甲基安非他命各1次之事實，業據被告於偵查中坦承不
    諱，而其為警於同日採集之尿液，經送請台灣檢驗科技公司
    以酵素免疫分析法初步檢驗，再以氣相層析質譜儀法確認檢
    驗結果，呈可待因、嗎啡、安非他命、甲基安非他命陽性反
    應，有尿液勘察採證同意書、新北市政府警察局受採集尿液
    檢體人姓名及檢體編號對照表、台灣檢驗科技公司濫用藥物
    實驗室110年7月15日、10月5日濫用藥物檢驗報告在卷可稽
    （見毒偵卷第1、3、40、41頁），足認被告前揭任意性自白
    確與事實相符，堪予認定。又被告前因施用毒品案件，經原
    審法院以96年度毒聲字第1820號裁定送觀察、勒戒後，因認
    無繼續施用毒品傾向，於96年11月20日釋放出所，並經新北
    地檢署檢察官以96年度毒偵字第5346號為不起訴處分確定，
    有本院被告前案紀錄表在卷可稽（見本院卷第21至45頁），
    是被告本案施用第一級毒品海洛因、第二級毒品甲基安非他
    命之犯行，距其最近一次經觀察、勒戒執行完畢釋放後，已
    逾3年。
　㈡次按毒品危害防制條例所規定之「觀察、勒戒」程序，係針
    對受處分人所為之保安處分，目的在戒除行為人施用毒品之
    身癮及心癮，以達教化與治療之目的，其立法意旨在幫助施
    用毒品者戒毒，性質上為一療程，而非懲罰，並屬強制規定
    ，除檢察官審酌個案情形，依同條例第24條第1項為附命完
    成戒癮治療之緩起訴處分外，凡經檢察官聲請法院裁定將被
    告送勒戒處所觀察、勒戒者，法院僅得就其聲請審查被告是
    否有施用毒品之行為，以及被告是否為「初犯」或為觀察、
    勒戒、強制戒治執行完畢後「3年內再犯」而為准駁之裁定
    ，並無自由斟酌以其他方式替代或得以其他原因免予執行之
    權。又「毒品戒癮治療實施辦法及完成治療認定標準」第2
    條第2項規定：「被告有下列情事之一時，不適合為附命完
    成戒癮治療之緩起訴處分。但無礙其完成戒癮治療之期程者
    ，不在此限：一、緩起訴處分前，因故意犯他罪，經檢察官
    提起公訴或判決有罪確定。二、緩起訴處分前，另案撤銷假
    釋，等待入監服刑。三、緩起訴處分前，另案羈押或執行有
    期徒刑。」且該認定標準第7至9條明定戒癮治療之期程以連
    續1年為限，治療前應由治療機構評估及視需要進行相關檢
    驗、檢查，於戒癮治療期程屆滿後，治療機構應對接受戒癮
    治療者進行尿液毒品與其代謝物檢驗及毛髮毒品殘留檢驗，
    若有該認定標準第12條所定無故未依指定時間接受藥物、心
    理治療等情形，應視為未完成戒癮治療，得撤銷緩起訴處分
    。足見接受戒癮治療為一連續之期程，時間以1年為限，接
    受戒癮治療者並應配合依指定時間接受藥物或心理治療，暨
    接受相關評估及檢驗，若未能依規定及指定時間接受治療，
    即可能遭撤銷緩起訴處分。是倘於緩起訴處分前因故意另犯
    他罪，經提起公訴、判決有罪確定、撤銷假釋等待入監、執
    行羈押或執行有期徒刑中，因均有礙於前述完成戒癮治療之
    期程，原則上均應認為不適合為附命完成戒癮治療之緩起訴
    處分。查被告前因竊盜、搶奪等案件，經原審以110年度訴
    字第784號判決處有期徒刑3月、7月確定，嗣經原審以110年
    度聲字第3759號裁定應執行有期徒刑8月確定，目前仍在監
    執行中，此有本院被告前案紀錄表可按（見本院卷第21至45
    頁），顯見被告確有前揭「毒品戒癮治療實施辦法及完成治
    療認定標準」第2條第2項第3款所列「緩起訴處分前，另案
    羈押或執行有期徒刑」之情形而不適合為附命完成戒癮治療
    之緩起訴處分。檢察官於其聲請書內亦已具體敘明被告現因
    另案在監執行中，不適宜為戒癮治療之緩起訴處分等情（見
    原審卷第5頁），足認檢察官業已審酌被告之個案情形及卷
    內事證，認本件不適為附命完成戒癮治療之緩起訴處分，而
    向原審聲請裁定命被告入勒戒處所觀察、勒戒，期使被告澈
    底戒毒斷癮，自難謂檢察官前揭裁量判斷有違背法令、事實
    認定有誤或有其他重大明顯之裁量瑕疵，核無不當；況被告
    於96年間經觀察、勒戒執行完畢後，仍有多件施用毒品前案
    經法院判處罪刑確定並執行完畢，此有本院被告前案紀錄表
    在卷可參，若僅藉由開放之社區醫療戒癮系統，實難督促、
    約束被告。被告以其另案刑期將於111年5月下旬執行完畢出
    監，應可採非拘束人身自由之戒癮治療方式處分云云，自非
    可採。另關於施用毒品之行為人，究係採附命完成戒癮治療
    之緩起訴處分，或向法院聲請裁定觀察、勒戒為宜，本得由
    檢察官視具體個案之不同案情，依法各為不同之裁量判斷，
    自無被告所稱違反平等原則之情形。
  ㈢又依前揭規定及說明，有關毒品危害防制條例所規定之觀 察
    、勒戒處分，既係為幫助施用毒品者戒除施用毒品之身癮及
    心癮，以療程觀念所為預防、矯治措施之保安處分，具有刑
    罰不可替代之社會保安功能，無從因行為人之個人因素而免
    予執行，則被告於本件施用第一級毒品、第二級毒品之犯行
    後，縱因另案經判刑確定而入監服刑，仍無從解免其應送勒
    戒處所受觀察勒戒之處分。被告以其因另案入監服刑，已無
    施用毒品傾向，又將於111年5月下旬出監，指稱其已無觀察
    、勒戒之必要等語，自無可採。至於被告另稱倘其另案徒刑
    執行完畢出監後，又因本件觀察、勒戒而須入所治療，將嚴
    重影響其正常生活，造成其家庭、工作處所連結中斷等情，
    均係其個人因素，核與本件被告是否因施用毒品之行為而須
    接受觀察、勒戒之判斷無涉，亦非屬可據為免予觀察、勒戒
    之正當事由。
五、綜上所述，原審以被告確有本件施用第一級毒品海洛因、第
    二級毒品甲基安非他命各1次之犯行，經審酌前揭事證後，
    裁定被告應送勒戒處所觀察、勒戒，其期間不得逾2月。核
    其認事用法，並無違法或不當。抗告意旨猶執前詞，提起抗
    告，為無理由，應予駁回。　
據上論斷，應依刑事訴訟法第412 條，裁定如主文。
中　　華　　民　　國　　111 　年　　5 　　月　　16　　日
                  刑事第十五庭  審判長法  官  陳芃宇
                                      法  官  曹馨方
                                      法  官  陳勇松
以上正本證明與原本無異。
不得再抗告。
                                      書記官  邱紹銓    
中　　華　　民　　國　　111 　年　　5 　　月　　17　　日